【裁判字號】    99,重訴,362
【裁判日期】    991231
【裁判案由】    返還房屋
【裁判全文】
臺灣臺北地方法院民事判決             99年度重訴字第362號
原      告  廖舜昌
訴訟代理人  江旻書律師
被      告  李秋琴
            周強生
訴訟代理人  林銘龍律師
被      告  蔡文亮
            鄭世弘
共      同
訴訟代理人  許獻進律師
被      告  林博文
上列當事人間請求返還房屋事件，本院於中華民國99年12月21日
言詞辯論終結，判決如下：
    主      文
被告周強生、蔡文亮、鄭世弘、林博文應將門牌號碼台北市○○
區○○路四段二百十三巷一號七樓之三房屋，及同址地下一樓編
號九號、三十四號停車位騰空遷讓交付原告。
被告蔡文亮應自民國九十九年二月十三日起至返還前開房屋之日
止，按月給付原告新台幣伍萬元。
原告其餘之訴駁回。
訴訟費用由被告蔡文亮負擔。
本判決主文第一項於原告以新台幣肆佰零壹萬肆仟元為被告周強
生、蔡文亮、鄭世弘、林博文供擔保後，得假執行，但被告周強
生、蔡文亮、鄭世弘如以新台幣壹仟貳佰零肆萬元為原告預供擔
保，得免為假執行。
本判決主文第二項於原告按月以新台幣壹萬柒仟元為被告蔡文亮
供擔保後，得假執行，但被告蔡文亮如每月以新台幣伍萬元為原
告預供擔保，得免為假執行。
其餘假執行之聲請駁回。
    事實及理由
(甲)程序方面：
一被告李秋琴、林博文未於言詞辯論期日到場，核無民事訴訟法
  第386 條各款所列情形，爰依原告之聲請，由其一造辯論而為
  判決。
二原告起訴原請求被告李秋琴、周強生、蔡文亮、鄭世弘返還后
  述房屋並給付損害金，有起訴狀在卷，嗣於訴訟中追加林博文
  為被告，有準備書(二)狀在卷足憑，雖周強生、蔡文亮、鄭世弘
  不同意，惟原告均係基於后述房屋所生爭執涉訟，該基礎事實
  同一，依民事訴訟法第255條第1項第2 款規定，本院自應准許
  ，合先敘明。
(乙)實體方面：
一原告主張：原告經本院98年度司執字第50018 號強制執行事件
  拍定坐落台北市○○區○○段4小段539地號土地應有部分437/
  10000，及同段2798建號即門牌號碼台北市○○路○段213巷1號
  7樓之3房屋，含共同使用2802建號應有部分，及同段2801建號
  即門牌號碼台北市○○路○段213巷1號房屋應有部分3/88 ，含
  共同使用2802、2803建號應有部分，併同地下1樓編號9號、34
  號停車位，於98年12月28日獲發權利移轉證書。惟系爭房地原
  為李秋琴所有，李秋琴於96年5月19日出租予周強生，租期自9
  6年5月20日起至101年5月19日止，復於97年12月22日以信託為
  原因移轉登記予周強生，周強生於98年1月2日將系爭房屋出租
  予蔡文亮，租期自98年1月5日起至107年1月4日止，蔡文亮於9
  8年1 月5日將系爭房屋出租予鄭世弘，目前由鄭世宏、林博文
  等人居住。惟前揭被告間租賃契約均係通謀虛偽意思表示，被
  告間就系爭房屋之租賃關係不存在，縱認前揭租約為真正，但
  周強生違約將系爭房屋轉租蔡文亮，蔡文亮未經同意轉租予鄭
  世弘，原告本於出租人地位依周強生與蔡文亮間租約第 8、14
  條約定得終止租約，並以起訴狀繕本送達為終止租約意思表示
  ，被告均係無權占有系爭房屋。又被告無權占有系爭房地，受
  有相當於租金之不當得利，使原告受有損害，應依前開租約約
  定給付每月租金5萬元計算原告之損害金。爰依民法第348條規
  定請求周強生交付系爭房屋，依租約第14條約定請求蔡文亮遷
  讓房屋，依民法第767條第1項、第184條、第185條規定請求被
  告遷讓房屋，依民法第179條、第184條、第185 條規定請求被
  告連帶給付不當得利，及依租約第12條約定請求蔡文亮給付損
  害金等情。並聲明：(一)被告應將系爭房屋及地下1樓編號9號、
  34號停車位騰空遷讓返還原告。(二)被告應自98年12月28日起至
  返還上開房屋之日止，按月連帶給付原告5 萬元。(三)願供擔保
  ，請准宣告假執行。
二被告周強生則以：李秋琴為伊之高中老師，自96年開始向伊借
  貸多筆借款，至96年間達1200萬元，遂將系爭房屋出租予伊，
  租期5年，押租金200萬元，每月租金5 萬元，以押租金及租金
  作為抵償積欠伊之借款，伊與李秋琴間租賃關係確實存在，並
  無通謀虛偽情事。嗣因李秋琴還款情況不佳，積欠伊1000萬元
  ，於97年12月22日將系爭房地設定1000萬元抵押權予伊，同時
  信託登記予伊，由伊全權管理處分系爭房地，以為擔保。而伊
  因積欠蔡文亮600萬元，將系爭房屋出租蔡文亮，租金每月5萬
  元，租期10年，並同意蔡文亮得出租或轉交他人全權使用，以
  一次付清租金作為抵償600 萬元債務，伊與蔡文亮間租賃關係
  確實存在，無通謀虛偽之情事，伊並無違約轉租之情事，原告
  不得終止租契云云，資為抗辯。並聲明：駁回原告之訴，及陳
  明如受不利之判決，願供擔保請准免為假執行。
三被告蔡文亮、鄭世弘則以：李秋琴將系爭房地信託登記予周強
  生，周強生將系爭房屋出租予蔡文亮，蔡文亮本於租約占有系
  爭房屋，自屬有權占有，至原租約及公證租約有租期記載、租
  金給付及押租金約定條款前後不相同之情事，除原來租約之10
  年租約期間，顯然屬於繕打錯誤外，其餘有關租金及押租金約
  定修正本得隨時為之，周強生與蔡文亮間租賃關係確實存在，
  並無通謀虛偽情事。又周強生將系爭房屋出租時，已口頭同意
  蔡文亮得出租或轉交他人使用，原告不得反於當時之租賃契約
  約定而另行主張，鄭世弘依與蔡文亮簽訂租賃契約占有使用系
  爭房屋，亦屬有權占有云云，資為抗辯。並聲明：駁回原告之
  訴，及陳明如受不利之判決，願供擔保請准免為假執行。
四被告李秋琴、林博文未於言詞辯論期日到場，亦未提出書狀作
  何聲明或陳述。
五原告與周強生、蔡文亮、鄭世弘不爭執之事實：
(一)李秋琴於97年12月22日以信託為原因將系爭房地移轉登記予周
  強生，為原告與周強生、蔡文亮、鄭世弘所不爭執，有土地登
  記謄本、建物登記謄本在卷可稽。
(二)原告經本院98年度司執字第50018 號強制執行事件拍定系爭房
  地併同地下1樓編號9號、34號停車位，於98年12月28日獲發權
  利移轉證書，為原告與周強生、蔡文亮、鄭世弘所不爭執，有
  權利移轉證書、土地所有權狀、建物所有權狀在卷足憑，並經
  調閱該卷宗，查閱屬實。
(三)系爭房屋及停車位目前由鄭世宏及其配偶林曉彤、林博文及其
  配偶戴淑惠、女兒林庭妤居住，為原告與周強生、蔡文亮、鄭
  世弘所不爭執，經本院履勘系爭房屋及停車位，有勘驗筆錄在
  卷。
六兩造之爭點：
  本件兩造爭執之爭點，在於周強生與蔡文亮間租約及蔡文亮與
  鄭世弘間租約是否有通謀虛偽情事？原告得否終止租約？
(一)有關租約並無通謀虛偽部分：
1.按稱租賃者，謂當事人約定，一方以物租與他方使用收益，他
  方支付租金之契約。民法第421條第1項定有明文。次按稱信託
  者，謂委託人將財產權移轉或為其他處分，使受託人依信託本
  旨，為受益人之利益或為特定之目的，管理或處分信託財產之
  關係。信託法第1條定有明文。
2.查依李秋琴與周強生間租賃契約記載，李秋琴自96年5 月20日
  起將系爭房屋出租予周強生，租期5年，租金每月5萬元，有該
  租賃契約在卷可稽（本院卷第16至19頁）。惟李秋琴於97年12
  月22日以信託為原因將系爭房地移轉登記予周強生，已如前述
  ，依前開規定，周強生依信託本旨為李秋琴之利益或為特定之
  目的，得為系爭房地之管理或處分。則李秋琴與周強生間租賃
  契約是否有通謀虛偽情事，已因李秋琴將系爭房地信託登記予
  周強生，與本件訴訟不生影響，應先予究明。
3.另按表意人與相對人通謀舉證而為虛偽意思表示者，其意思表
  示無效。但不得以其無效對抗善意第三人。民法第87條定有明
  文。且第三人主張表意人與相對人通謀而為虛偽意思表示者，
  該第三人應負舉證之責（最高法院48年台上字第29號判例要旨
  參照）。本件原告主張周強生與蔡文亮間租約及蔡文亮與鄭世
  弘間租約有通謀虛偽情事等情，惟周強生、蔡文亮、鄭世弘否
  認之，自應由原告依民事訴訟法第277 條關於舉證責任分配之
  規定，就周強生與蔡文亮間及蔡文亮與鄭世弘間有通謀虛偽此
  一有利於己之事實，負舉證之責任。
4.查依周強生與蔡文亮於98年1月2日簽訂之租賃契約記載，周強
  生自98年1月5日起將系爭房屋出租予蔡文亮，租期10年，租金
  每月5 萬元，有該租賃契約在卷可稽（本院卷第20至23頁）。
  另依周強生與蔡文亮間於89年3月2日，經公證人詹晉良公證之
  另份租賃契約記載，周強生自98年1月5日起將系爭房屋出租予
  蔡文亮，租期10年，租金每月5 萬元，有該經公證之租賃契約
  在卷可稽（本院卷第24至29頁）。又依蔡文亮與鄭世弘於98年
  1月5日簽訂房屋契約約定，蔡文亮將系爭房屋出租予鄭世弘，
  租期10年，有房屋契約在卷可稽（本院卷第30頁）。另依蔡文
  亮與鄭世弘於98年1月5日簽訂協議書約定，蔡文亮自98年2月1
  日起將系爭房屋出租予鄭世弘，租期10年，租金每月5萬5千元
  ，有協議書在卷可稽（本院卷第143 頁）。是依上開租賃契約
  、協議書之記載，並無法證明周強生與蔡文亮間租約及蔡文亮
  與鄭世弘間租約有通謀虛偽情事。至原告主張周強生與蔡文亮
  間兩份租約，及蔡文亮與鄭世弘間兩份租約，均有租期、租金
  給付、押租金記載不一云云，充其量僅得證明租約簽訂日期不
  同、租金給付方式、押租金記載不相同之事實，尚不足以證明
  有通謀虛偽之事實。此外，原告並未提出其他證據，以證明周
  強生與蔡文亮間租約及蔡文亮與鄭世弘間租約有通謀虛偽之事
  實。故原告主張周強生與蔡文亮間租約及蔡文亮與鄭世弘間租
  約有通謀虛偽情事云云，尚不足取。
(二)有關原告終止租約部分：
1.另按出租人於租賃物交付後，承租人占有中，縱將其所有權讓
  與第三人，其租賃契約，對於受讓人仍繼續存在。前項規定，
  於未經公證之不動產租賃契約，其期限逾五年或未定期限者，
  不適用之。民法第425條定有明文。
2.次查，原告經本院98年度司執字第50018 號強制執行事件拍定
  系爭房地及停車位，於98年12月28日獲發權利移轉證書，依前
  開規定，周強生與蔡文亮間經公證之租賃契約，對於原告仍繼
  續存在。再查，依周強生與蔡文亮於98年1月2日簽訂之租賃契
  約第8 條約定（本院卷第21頁），蔡文亮未經周強生同意不得
  私自將系爭房屋權利全部或一部轉租、頂讓或以其他變相方法
  由他人使用房屋。再依周強生與蔡文亮於98年3月2日經公證之
  租賃契約第8 條亦約定（本院卷第27頁），蔡文亮未經周強生
  同意不得私自將系爭房屋權利全部或一部轉租、頂讓或以其他
  變相方法由他人使用房屋。是依上開約定，蔡文亮未經周強生
  之同意，自不得將系爭房屋轉租他人。至周強生、蔡文亮辯稱
  周強生有口頭同意蔡文亮得將系爭房屋轉租他人云云，惟原告
  否認之，然周強生與蔡文亮先於98年1月2日簽訂上開第一份租
  賃契約，復於98年3月2日公證第二份租賃契約，且第二份租賃
  契約係因租賃系爭房屋所個別繕打之契約，並非一般坊間之定
  型化租賃契約，若周強生有口頭同意蔡文亮得將系爭房屋轉租
  他人之約定，應記載於上開第二份個別繕打之租賃契約，惟上
  開第二份租賃契約並無周強生同意蔡文亮得將系爭房屋轉租他
  人之記載。此外，周強生、蔡文亮就此抗辯完全未提出任何證
  據予以證明，周強生、蔡文亮上開所辯，尚不足取。
3.再按承租人非經出租人承諾，不得將租賃物轉租於他人。但租
  賃物為房屋者，除有反對之約定外，承租人得將其一部分轉租
  於他人。承租人違反前項規定，將租賃物轉租於他人者，出租
  人得終止契約。民法第443條定有明文。且周強生與蔡文亮於9
  8年3月2日經公證第二份租賃契約第8、14條亦約定，蔡文亮未
  經周強生同意不得私自將系爭房屋權利全部或一部轉租、頂讓
  或以其他變相方法由他人使用房屋。違約時出租人得終止租約
  收回房屋。查蔡文亮向周強生承租系爭房屋後，於98年1月5日
  將系爭房屋轉租予鄭世弘，租期10年，租金每月5萬5千元，已
  如前述（本院卷第30、143 頁），自屬違反周強生與蔡文亮間
  第二份租賃契約第8 條約定，原告主張蔡文亮違約將系爭房屋
  轉租鄭世弘，其依周強生與蔡文亮間第二份租賃契約第14條約
  定，以起訴狀繕本送達為終止租約之意思表示，該繕本於99年
  2 月12日送達蔡文亮，有送達證書在卷，自屬可取。則蔡文亮
  自99年2月13日起無權占用系爭房屋，原告主張依民法第348條
  規定，請求周強生交付系爭房屋，依租約第14條約定請求蔡文
  亮遷讓房屋，依民法第767條第1項規定請求蔡文亮、鄭世弘、
  林博文遷出房屋，應予准許。
4.按無法律上之原因而受利益，致他人受損害者，應返還其利益
  。雖有法律上之原因，而其後已不存在者，亦同。民法第 179
  條定有明文。次按無權占有他人之土地，可能獲得相當於租金
  之利益，為社會通常之觀念（最高法院61年台上字第1695號判
  例意旨參照）。本件蔡文亮無合法之正當權源自99年2 月13日
  起占用系爭房屋，將系爭房屋出租鄭世弘，受有相當於租金之
  利益，致原告受有相當於租金之損害，原告主張依民法第 179
  條規定，請求蔡文亮給付相當於租金之損害，即屬有據。是本
  院審酌系爭房屋位處台北市○○區○○路4 段與木新路路口，
  交通尚屬便利，生活機能尚屬完備，此有本院勘驗筆錄可按，
  且依前開李秋琴與周強生間租賃契約和周強生與蔡文亮間租賃
  契約，約定系爭房屋租金每月5 萬元，蔡文亮與鄭世弘間租賃
  契約，約定系爭房屋租金每月5萬5千元，亦如前述，則原告主
  張僅以每月5萬元計算系爭房屋之損害，亦屬可取。
5.末按善意占有人，依推定其為適法所有之權利，得為占有物之
  使用及收益。民法第952 條亦定有明文。查原告雖原為系爭房
  屋所有人，然鄭世弘、林博文占用系爭房屋係基於鄭世弘與蔡
  文亮間租賃契約，堪認鄭世弘、林博文原告為系爭房屋之善意
  占有人，依民法第952 條規定，得為系爭房屋之使用及收益，
  其因此使用系爭房屋所獲利益，對於原告而言自無不當得利可
  言。故原告依民法第179 條規定，請求鄭世弘、林博文給付不
  當得利部分，尚不足取。
七從而，原告依民法第348 條規定，請求周強生交付系爭房屋及
  停車位，依民法第767條第1項規定請求蔡文亮、鄭世弘、林博
  文遷出系爭房屋及停車位，及依民法第179 條規定請求蔡文亮
  自99年2月13日起至返還前開房屋之日止，按月給付原告5萬元
  之範圍內，為有理由，應予准許。其餘請求部分，為無理由，
  應予駁回。
八本件事證已臻明確，原告主張其餘請求權等兩造其餘攻擊防禦
  方法，經核與勝負之判斷不生影響，爰不予逐一論酌，附此敘
  明。
九另原告與周強生、蔡文亮、鄭世弘陳明願供擔保以代釋明，聲
  請宣告假執行或免為假執行，經核原告勝訴部分，合於規定，
  爰分別酌定相當之擔保金額予以宣告。又原告其餘之訴既經駁
  回，該部分假執行之聲請，因訴之駁回而失所附麗，不應准許
  。
十訴訟費用負擔之依據：民事訴訟法第79條。
中    華    民    國    99    年    12    月    31    日
                  民事第六庭法  官  姜悌文
以上為正本係照原本作成
如對本判決上訴，須於判決送達後20日內向本院提出上訴狀。如
委任律師提起上訴者，應一併繳納上訴審裁判費。
中    華    民    國    99    年    12    月    31    日
                            書記官  羅振仁

司法院資訊處製作；財團法人民間司法改革基金會備份。
